【裁判字號】    99,訴,225
【裁判日期】    990531
【裁判案由】    清償債務
【裁判全文】
臺灣桃園地方法院民事判決               99年度訴字第225號
原      告  甲○○
訴訟代理人  黃顯凱律師
被      告  乙○○
上列當事人間請求清償債務事件，於民國98年5 月5 日辯論終結
，本院判決如下：
    主  文
原告之訴及假執行之聲請均駁回。
訴訟費用由原告負擔。
    事  實
一、按訴狀送達後，原告不得將原訴變更或追加他訴。但請求之
    基礎事實同一者、擴張或減縮應受判決事項之聲明者，不在
    此限。民事訴訟法第255 條第1 項但書第2 款、第3 款定有
    明文。本件原告起訴時，原依民法消費借貸之規定提起本件
    訴訟，並為聲明：被告應給付原告新台幣（下同）1,680,90
    0 元，及自起訴狀繕本送達被告之翌日起至清償日止，按年
    息百分之5 計算之利息；原告願供擔保，請准宣告假執行等
    語。嗣原告於民國99年4 月1 日具狀追加民法第179 條之規
    定為備位訴訟標的，並減縮其第一項訴之聲明為：被告應給
    付原告1,679,900 元，及自起訴狀繕本送達被告之翌日起至
    清償日止，按年息百分之5 計算之利息等語（見本院卷第17
    7 頁至第178 頁）。經核各屬請求之基礎事實同一者、減縮
    應受判決事項之聲明，揆諸前開法文，於法均無不合，應予
    准許，此先敘明。
二、原告起訴主張：兩造前於96年10月、11月間透過奇摩交友網
    站認識，幾乎每日以網路交談或電話聯絡，惟雙方非情侶關
    係，且於98年5 月間原告前往探視因車禍中風住院之被告前
    ，兩造亦未曾見面。然於96年11月初開始，被告陸續以其車
    禍後無法工作致積欠多筆卡債為由向原告借款，經原告先後
    以其名下設於左營郵局、高雄第二信用合作社、淡水第一信
    用合作社等帳戶，將款項以轉帳（即非臨櫃辦理，無須知悉
    被告姓名）匯入被告設於渣打國際商業銀行、帳號為000000
    00000000之帳戶，總計已匯款如原告所提出之附表一所示金
    額1,742,200 元（包含原告向「高雄第二信用合作社」、「
    淡水第一信用合作社」貸款80萬元、40萬元後分別於96年12
    月6 日、10日轉帳借予被告之款項），扣除被告先後匯款返
    還原告合計62,300元後，被告尚積欠原告1,679,900 元（計
    算式：1,742,200 元－62,300元＝1,679,900 元）。惟96年
    12月間，原告曾請求被告簽發本票為擔保未果，且被告於97
    年2 月間始告知其完整姓名及已婚身分，原告不願意與其來
    往而請求其返還借款，卻遭被告威脅以若不繼續借錢則先前
    借款將不返還，或要到原告任職之派出所告知該所主管等語
    ，原告懼於顏面及警察身分，僅得繼續貸與被告金錢，不敢
    輕言張揚。後於98年5 月間獲得與住院中之被告見面、得以
    當面催請還款之機會時起，原告即陸續以電話、網路及親自
    前往催請被告還款，被告均置之不理或避不見面。另被告主
    張前開款項乃兩造男女朋友關係期間，原告無條件贈與被告
    之金錢，而被告匯予原告之款項則為超渡費用3 萬元、亞太
    手機電話費2 萬元、兩造出去吃飯及被告住院期間之尿布費
    用云云，並非為真，兩造確非情侶關係，並有借貸關係存在
    ，此從兩造間來往簡訊內容（被告代號為小皮皮）、被告曾
    陸續匯款返還原告之行為即明，縱兩造間確為情侶關係，亦
    無妨有借貸關係之存在，況原告每月薪水僅有5 萬餘元、需
    扶養年邁母親，尚需向銀行借貸始得借款被告，並無餘裕為
    前開贈與；又被告所稱各種還款理由，均係原告為請求被告
    還款所編造，惟兩造於98年5 月前未曾見面，已如前述，自
    無外出吃飯之可能，且被告事後再辯稱其匯款予原告係為幫
    助其償還賭債，亦有前後矛盾；另其餘之被告抗辯則均與原
    告及本件借貸無關。從而，原告爰先位主張依消費借貸之規
    定提起本件訴訟；倘若為法院所不採，則備位主張依民法17
    9 條不當得利規定，請求被告返還1,679,900 元等語。並聲
    明：被告應給付原告1,679,900 元，及自起訴狀繕本送達被
    告之翌日起至清償日止，按年息百分之5 計算之利息；原告
    願供擔保，請准宣告假執行。
二、被告則以：原告雖曾前後匯款予被告合計1,742,200 元，然
    其係基於情侶關係、為達追求之目的、彌補被告股票虧損所
    為無條件之贈與，被告亦係以受贈之意思收受前開款項，兩
    造間並無消費借貸契約關係存在，是原告僅以轉帳明細證明
    有金錢之交付，並未證明借貸意思表示互相一致，況原告稱
    兩造間僅以口頭要約方式，而未曾要求簽立字據或為擔保，
    有違經驗法則。又兩造實為94年即於網路認識，長期以電子
    郵件往來，嗣於96年10月初兩造正式成為情侶，被告早已告
    知自己真實姓名及已婚之身份，並經原告幫助撰寫與前夫間
    撤銷婚姻之訴及離婚之訴之訴狀，此有兩造間往來之電子郵
    件、簡訊可證，而該等信件、簡訊中均未提及兩造間有借貸
    關係或未曾交往等情，原告不應曲解其中文意，況於97年8
    月12日、98年2 月（情人節期間），原告尚曾寄送中藥材、
    巧可力糖果以示心意。另被告於97、98年期間曾先後數次匯
    款予原告，然充其量僅足以證明被告有金錢交付之事實，無
    從證明兩造間有金錢借貸關係存在，實則先後因原告於97年
    2 月間涉賭積欠近6 萬元賭債未還，被告遂先後於97年3 月
    19日、3 月26日、4 月25日幫忙籌款25,000元、2,000 元、
    30,000元匯至原告帳戶；復於97年7 月16日、97年10月16日
    、98年2 月9 日匯款5,000 元、300 元、5,400 元，分別係
    為向原告購買二手高普考書籍、返還原告代購文書塔費用、
    保調超渡被告前夫外遇對象墮胎嬰靈；再於98年8 月間，被
    告因遭原告另結新歡狠心拋棄，亦曾匯款50,000元之分手費
    給原告，其中3 萬元為原告稱其於被告生病期間以被告名義
    超度祖先之法事費用，其餘2 萬元為被告住院時原告墊付之
    衛生紙、尿布等費用，以及繳納於96年11月29日以被告名義
    辦理由兩造分別使用亞太手機門號0000000000、0000000000
    之電信費、交往期間約會吃飯所有開銷。至原告備位主張依
    不當得利之法律關係，請求被告返還所受利益部分，仍應就
    被告無法律上之原因受有利益之事實負舉證責任，且縱被告
    不能證明兩造間有贈與關係關係，亦不能排除其他可能之法
    律關係存在。綜上所述，原告之請求均無理由，原告追求被
    告、匯款予被告、編造各種理由騙取被告匯款予原告之行為
    ，均係為詐騙取得被告養母名下之透天厝，甚至於事跡敗露
    後，原告諧其新歡以各種方式騷擾被告，並編造本件訴訟等
    語，資為抗辯，並為答辯聲明：請求駁回原告之訴及假執行
    聲請。
三、兩造不爭執事項：
(一)、原告先後以其名下設於左營郵局、高雄第二信用合作社、淡
    水第一信用合作社等帳戶，將款項以轉帳匯入被告設於渣打
    國際商業銀行、帳號為00000000000000之帳戶，總計已匯款
    如原告所提出之附表一所示金額1,742,200 元（見本院卷第
    第189 頁至第190 頁、第212 頁）；其中包含原告向「高雄
    第二信用合作社」、「淡水第一信用合作社」貸款80萬元、
    40 萬 元後，分別於96年12月6 日、10日轉帳匯予被告79萬
    元、415,000 元之款項，有原告分別與「高雄第二信用合作
    社」、「淡水第一信用合作社」簽立之借據影本各乙紙為證
    （見本院卷第208 頁至第209 頁）。
(二)、被告先後於97年3 月19日、97年3 月26日、97年4 月25日、
    97年7 月16日、97年10月16日、98年2 月9 日、98年8 月14
    日、98年8 月14日，各將金額為25,000元、2,000 元、30,0
    00元、5,000 元、300 元、5,400 元、30,000元、20,000元
    之款項，總計117,700 元（見本院卷第212 頁、第244 頁至
    第245 頁），轉帳匯入原告名下設於「淡水第一信用合作社
    」、帳號為0000000000000 之帳戶，有原告之「淡水第一信
    用合作社」存摺內頁、被告跨行轉帳匯款明細及其存摺內頁
    等影本為證（見本院卷第9 頁至第18頁、第273 頁、第274
    頁）。
(三)、原告為警察，每月匯入其設於「淡水第一信用合作社」、帳
    號為0000000000000 號帳戶之薪資均為5 萬餘元，有原告之
    「淡水第一信用合作社」存摺內頁影本為證（見本院卷第9
    頁至第22頁）。
四、本院判斷：原告主張被告向其借款1,679,900 元，嗣後竟幾
    經催討而不願返還，爰依據消費借貸之法律關係請求被告清
    償借款等語，然此為被告堅決否認，並以前揭情詞置辯，是
    本件之爭點乃在於：兩造間是否有消費借貸合意存在？被告
    受領前述金錢是否為不當得利？茲論述如下：
(一)、按當事人主張有利於己之事實者，就其事實有舉證之責任，
    民事訴訟法第277 條本文定有明文。次按「民事訴訟如係由
    原告主張權利者，應先由原告負舉證之責，若原告先不能舉
    證，以證實自己主張之事實為真實，則被告就其抗辯事實即
    令不能舉證，或其所舉證據尚有疵累，亦應駁回原告之請求
    。」最高法院17年上字第917 號判例意旨亦可參照。是以就
    返還借款為言，貸與人應就其與借用人間有消費借貸關係及
    曾移轉金錢與借用人之事實負舉證責任，且縱被告就其所辯
    無法舉證或舉證尚有疵累，亦應駁回原告之請求。
(二)、原告依消費借貸契約關係請求被告返還借款部分：
    本件原告主張被告向其借款，無非係以原證一（參見本院卷
    宗第9 頁至第26頁）所提出之匯款資料作為佐證，然查，匯
    款之原因事實，非僅借貸而已，亦可能係贈與、清償、買賣
    等相關法律關係，本件原告雖舉匯款資料以圖證明被告向其
    借貸金錢，然除非原告業已就匯款之初係以貸與之意思為匯
    款之行為，否則其舉匯款等資料，尚無由證明兩造間消費借
    貸契約確已成立。且原告所主張貸與被告之款項為前述1,67
    9,900 元，以此金額，卻未見兩造有何借款利息、還款期限
    之約定，原告亦未向被告要求簽立任何字據，且原告匯款之
    日期並非集中於某日，乃自96年11月初開始，陸陸續續進行
    匯款至96年12月間，顯然皆與一般人際間往來之借款狀態常
    情不合。再徵諸被告所提出並不為原告所否認之電話簡訊內
    容所載，大多論及男女情愛之事，顯然被告抗辯兩造間卻曾
    有感情交往乙節，所言非殊。雖原告一再陳稱以其每月薪資
    5 萬餘元之資力而言，匯款與被告之金額中，尚須向「淡水
    第一信用合作社」、「高雄第二信用合作社」（現為大眾商
    業銀行）分別借貸80萬元及40萬元，原告自不可能贈與被告
    該鉅額金錢等語，然兩造若有男女情誼存在，原告縱使未顧
    及自身之財務狀況而願資助心儀對象，自不足為奇，尚難以
    原告之資力不足即遽認兩造間有借貸關係之存在。而被告所
    抗辯之匯款項目分別為：「8 月14號我匯給他的是分手費，
    97年三月份匯了三筆給他，因為他說他積欠賭債，1.附表一
    加附件一所示，97年3 月10日是25000 元，這是幫他還賭債
    ，2.97年3 月24日的2000元，也是賭債，3. 97 年4 月28日
    的30000 元也是賭債，4.97年7 月29日的5000元是他要把考
    司法事務官的書給我要我付5000元，5.97年10月17日的30 0
    元，是文書塔的錢，要給他增加考運，6.98年2 月7 日的54
    00元，是保調費，這是超度嬰靈的費用，7.98年3 月14日的
    30000 元與20000 元是分手費。」（參見本院卷宗第213 頁
    ）等語，顯然被告亦否認該等匯款係為清償原告所稱之前述
    債務所用，因此，本院認原告之舉證尚不足證明兩造間有消
    費借貸關係，故原告依消費借貸契約之法律關係請求被告返
    還借款乙節為無理由。
(三)、原告依不當得利之法律關係請求被告返還所受利益部分：
    按不當得利係以當事人之一方無法律上之原因而受利益，致
    他方受損害為其成立要件。原告既係主張依不當得利請求被
    告返還所受之利益，自應就就無法律上原因之要件事實負舉
    證責任。又按在給付關係之不當得利類型，當事人為給付之
    法律原因甚多，或為消費借貸，或為贈與，或為買賣，或為
    合夥，該等關係均得為當事人間之損益變動之法律上原因，
    故不能僅因原告不能證明兩造間成立金錢借貸，或被告不能
    證明兩造間有贈與關係，即排除其他可能之法律關係存在，
    並據以推論兩造間因匯款原因未達成合意而欠缺給付原因，
    或認兩造間係無其他法律上原因而交付款項。經查本件原告
    雖主張伊係基於借貸之目的匯款1,679,900 元與被告，被告
    則以收受贈與之意受領該款項，並否認兩造有借貸關係，且
    被告無法證明該匯款係原告贈與被告之金錢，故兩造間就給
    付之原因未達成合意，原告於匯款時既欠缺給付原因，則被
    告受有該利益，自應返還1,679,900元之不當得利云云。惟
    被告則以被告係因原告贈與而受領所匯款項，並無不當得利
    等語置辯。經查：原告曾自96年11月起至同年12月間為止，
    先後共計匯款1,679,900元至被告帳戶之事實，為兩造所不
    爭，業如前述。依前說明，原告就不當得利之成立要件，即
    兩造間於原告匯款之原因並未達成合意之事實，自應由原告
    負舉證責任甚明。然原告就伊係基於借貸之目的匯款與被告
    一事，並未舉證以實其說，是原告尚無法證明伊匯款與被告
    之目的與被告受領該款項之意並未達成合意之事實，自與關
    於原因之合意不成立或為無效，其財產給付當時已欠缺原因
    之情形有別，故難認原告主張兩造間欠缺給付關係為可採。
    是以，縱令被告就其受領原告之匯款係基於贈與之事實不能
    舉證或有所疵累，亦難認原告依不當得利之法律關係請求被
    告返還所受利益1,679,900元為有理由。
六、綜上所述，原告既無法證明兩造間有消費借貸關係，且就被
    告受領原告金錢並無法律上原因一事亦未為舉證。從而，原
    告先位依消費借貸契約關係請求被告返還借款，備位依不當
    得利之法律關係請求被告返還所受利益均非有據，原告之訴
    應予駁回。原告之訴既經駁回，其假執行之聲請亦失所附麗
    ，應併予駁回。
結論，本件原告之訴為無理由，依民事訴訟法第78條，判決如主
文。
中    華    民    國    99    年    5     月    31    日
                  民事第三庭    法  官  陳清怡
以上正本係照原本作成
如對本判決上訴，須於判決送達後20日內向本院（地址：桃園縣
桃園市○○路120號）提出上訴狀
中    華    民    國    99    年    5     月    31    日
                                書記官  王奐淳

司法院資訊處製作；財團法人民間司法改革基金會備份。
